【裁判字號】    98,訴,955
【裁判日期】    990429
【裁判案由】    所有權移轉登記
【裁判全文】
臺灣彰化地方法院民事判決  98年度訴字第955號
原      告
即反訴被告  甲○○
訴訟代理人  楊振裕 律師
被      告
即反訴原告  乙○○
訴訟代理人  陳振吉律師
上列當事人間請求所有權移轉登記事件，本院於民國99年4月15
日言詞辯論終結，茲判決如下：
    主  文
被告應將坐落彰化縣秀水鄉○○段第403地號、面積620平方公尺
土地應有部分二分之一移轉登記予原告。
訴訟費用新台幣柒仟肆佰玖拾元由被告負擔。
原告假執行之聲請駁回。
反訴原告之訴及假執行之聲請均駁回。
反訴訴訟費用由反訴原告負擔。
    事實及理由
壹、本訴部分：
一、原告起訴主張：
    坐落彰化縣秀水鄉○○段第403地號、地目田、面積620平方
    公尺土地（下稱系爭土地），係原告與被告於民國62年9月2
    日共同出資向訴外人彰化縣政府標買之重劃區劃餘地，並由
    證人丙○○為兩造簽立契約書為憑。惟當時因受限於法令規
    定，無法辦理各二分之一所有權登記，乃將系爭土地暫時借
    名登記於被告名下，並約定由兩造各持分二分之一權利，如
    要處分土地應徵求共有人之書面同意始為有效。嗣後農業發
    展條例第30條業於89年1月26日修訂，原告乃於93年11月6日
    寄發存證信函通知被告移轉系爭土地之二分之一予原告，詎
    被告迄今置若罔聞。爰以本起訴狀之送達同時終止兩造之借
    名登記契約關係，依民法第179條及兩造借名登記契約法律
    關係提起本訴，並聲明：被告應將坐落彰化縣秀水鄉○○段
    403地號、地目田、面積620平方公尺土地應有部分二分之一
    移轉登記為原告所有；訴訟費用由被告負擔；願供擔保，請
    准宣告假執行。
二、原告對被告抗辯之陳述：
  (1)查原告之父林朝禎與被告係兄弟，原告之父在50年左右，即
    與被告共同合買坐落系爭土地西側之同段400、400-2、401
    、401-1、402、402-2、402-1等七筆土地，並由原告之父與
    被告約定分別登記於原告及被告之妻林梁水錦名下，而各取
    得二分之一所有權。嗣原告結婚後，再將上開共有之七筆土
    地應有部分二分之一之各一半權利移轉登記予配偶施皎鑾，
    並由三人繼續保持共有，迄至99年3月間始於分割共有物訴
    訟進行中，由鈞院作成和解筆錄。而本件系爭土地係因原告
    之父與被告共同合買上揭七筆土地後，另於62年8、9月間，
    知悉在上揭七筆土地東側之系爭土地欲標售，乃由原告之父
    為原告法定代理人，與被告達成共同出資購買系爭土地之合
    意，以利連接上揭七筆土地各自分管之位置，作完整之利用
    。因此，證人丙○○才依兩造共同出資購買系爭土地之合意
    ，擬定契約書，並由兩造各持印章蓋用於契約書上。
  (2)被告雖抗辯系爭土地登記日期62年11月6日，當時原告年僅
    14歲，有何資力足以出資購買系爭土地？如何出資？出資之
    具體事證為何？如有借名登記之具體事實及相關證據為何？
    云云。然查，兩造共同出資購買系爭土地之事實經過，業詳
    如前述。而此部分之證據除有原證二之契約書可證外，另據
    證人丙○○到庭證稱「（問：秀水鄉埔崙村403地號該地號
    你是否知道？）地點我不知道，我聽兩造說該地是由他們兩
    人一起購買，那是好幾十年前聽到的，正確的時間我已經不
    記得，是在原告的家裡聽到的，那時候被告也在場，兩個人
    是一起說的，那時候是大家在聊天講的，當時他們有提到要
    寫一個紀錄當見證，後來有當場寫，他們請我幫他們寫，整
    個文字都是我幫他書寫的包括他們兩造的姓名部分……。（
    問：購買系爭土地兩造各出資多少你是否知情？）他們說各
    出二分之一但是多少錢我不知道。」、「（問：提示契約書
    原本，是否是你當時書寫的？）是。（問：當時你寫完該契
    約書後有無讓雙方確認？）有。他們沒有異議，該契約與他
    們的意思是相符的。」等語屬實（見鈞院99年1月7日言詞辯
    論筆錄第2、3頁）。據此顯見，兩造各出資二分之一共同購
    買系爭土地，並合意簽訂契約書之事實，應堪採信。
  (3)被告雖抗辯證人與原告間有特殊之情誼，所言偏頗不實，不
    能採信云云，然此為被告片面臆測之詞，應屬無據。蓋證人
    丙○○與兩造均為同親族之親戚，若非其親身經歷之事實，
    殊無甘冒刑事偽證風險及得罪另一方親族之必要。尤其，原
    告庭呈之契約書形式上觀之，確為數十年前所書寫，並非臨
    訟所為。則證人若未經兩造委請其代為撰寫契約內容，其又
    如何知悉系爭土地之地段、地號及面積等詳細內容。又
    本件兩造當初之所以會請證人丙○○代為書寫契約書，係因
    其曾任福興鄉公所公務員，較為熟悉文書製作方式，因此才
    委請證人代筆，此與常情相符。
  (4)實者，本件系爭土地由兩造共同出資標購，並於62年11月6
    日登記完成後，即由兩造在系爭土地上各自分管使用，且為
    區隔彼此之使用範圍，乃在土地中線附近以網子搭設圍籬之
    方式，作為劃定分管之界線。起訴後被告唯恐此分管事實遭
    鈞院發現，趕緊將大部分網子搭設之圍籬拆除，但地上仍留
    有作為區隔之石頭在現場。若兩造當初並未合資購買系爭土
    地，被告何須以圍籬將系爭土地區分成二部分？又何須將系
    爭土地之一半供給原告使用？且從原告所占用之土地上種植
    之芒果、荔枝、芭樂及竹子等植物，均已生長數十年之久，
    被告從未阻止原告栽種或要求移除等情觀之，益徵兩造當初
    確係共同出資標購系爭土地，而各自擁有二分之一所有權無
    誤。綜上所述，系爭土地既為兩造所共同出資購買，並約定
    各有二分之一所有權，僅暫時借名登記於被告名下，今兩造
    間之借名登記契約已經終止，原告依法自得請求被告將系爭
    土地應有部分二分之一登記予原告名下。
三、被告則以：
  (1)被告否認兩造間有所稱借名登記之無名契約。關於原告所提
    出之契約書一紙，被告否認該契約書係由被告所書寫、簽名
    及用印。原告應對雙方間有借名登記之事實，負舉證責任。
  (2)系爭土地係被告所購買，原告提出與被告毫不相干之契約書
    作為依據，實非真正，又該契約書上根本無簽立之日期，該
    契約書上關於「乙○○」、「林炯璧」之簽名，均係由同一
    人所簽立，該契約書之印文並非被告所簽署，被告亦未曾授
    權第三人簽署，該契約書根本非真正，自不能採信。
  (3)證人丙○○與原告間有特殊之情誼，所言有偏頗，不能採信
    。蓋證人雖與雙方同為親戚關係，惟與被告交往自始疏離，
    並無私誼，然其與原告間，係交往甚密之親友，其證詞於先
    天上實有偏頗之餘，難期為公正、客觀之證述等語，資為抗
    辯，並聲明：原告之訴及假執行之聲請均駁回；訴訟費用由
    原告負擔；如受不利判決，願供擔保請准宣告免為假執行。
貳、反訴部分：
一、反訴原告起訴主張：
    系爭土地為反訴原告所有，前為反訴被告占用種植稻米、蔬
    菜農作，反訴原告基於親誼關係，請反訴被告務於一期稻米
    、蔬菜農作收成後，即應交還土地。惟反訴被告竟未信守仍
    無權占用如附圖編號B部分、面積274平方公尺土地，爰依民
    法第767條規定提起本訴，並聲明：反訴被告應將坐落彰化
    縣秀水鄉○○段403地號，如附圖編號B部分、面積274平方
    公尺土地上之地上物遷讓及清除，並將該部分之土地交還反
    訴原告；訴訟費用由反訴被告負擔；願供擔保，請准宣告假
    執行。
二、反訴被告則以：
    反訴原告主張被告無權占有之事實，反訴被告否認之。實者
    ，倘若本件反訴被告使用系爭土地之一部分係因反訴原告言
    明一期稻米、蔬菜農作收成後，即應交返土地，則以反訴被
    告在68、69年間在系爭土地上所拍攝之照片顯示，當時早已
    無種植稻米，何以反訴原告未要求反訴被告交還土地？尤有
    甚者，設若系爭土地為反訴原告一人獨自出資購得，則反訴
    被告使用系爭土地之一部分迄今已歷經30餘年，期間反訴原
    告均未出面阻止，甚或訴請返還土地，卻在反訴被告提起本
    件訴訟後，才另提起反訴請求交還土地，此亦顯與常情相違
    。此外，系爭土地若非兩造所共同出資購買，反訴原告又為
    何要搭設圍籬，將兩造占有使用之土地範圍作明顯之區隔？
    且在起訴後為何又心虛而將圍籬拆除？凡此均足見反訴被告
    占有使用系爭土地之一半乃是基於兩造當初共同出資購買系
    爭土地之協議，並非無權占有等語資為抗辯，並聲明：反訴
    原告之訴及假執行之聲請均駁回；訴訟費用由反訴原告負擔
    ；如受不利判決，願供擔保請准宣告免為假執行。
參、本院之判斷：
一、本訴部分
  (1)原告主張系爭土地為其與被告合資購買，其應有部分二分之
    一，並借名登記於被告名下之事實，業據原告提出借名登記
    契約書1紙為證，並經證人即代筆書寫契約之丙○○及原告
    之母丁○○到庭結證屬實。被告雖辯稱證人所述不實，惟查
    ，系爭土地為原告占用約二分之一種植竹木等多年生作物之
    事實，業經本院會同彰化縣彰化地政事務所測量員履勘現場
    測量屬實，並製有勘驗筆錄及土地複丈成果圖在卷可稽。被
    告於本院審理時亦自承「是我同意原告使用系爭土地，是原
    告要求，時間多久我不記得了」等語不諱，苟系爭土地非兩
    造合資購買，被告豈有容忍原告長年占有系爭土地二分之一
    之理？足徵證人所述並無不實。是原告上開主張之事實，堪
    信為真實。
  (2)按稱「借名登記」者，謂當事人約定一方將自己之財產以他
    方名義登記，而仍由自己管理、使用、處分，他方允就該財
    產為出名登記之契約。因其契約性質著重在當事人間之信任
    關係，與委任契約類同，關於其契約之終止，應類推適用民
    法第549條第1項之規定，借名者自得隨時終止借名登記契約
    。原告主張以起訴狀繕本之送達為終止兩造間借名登記契約
    之意思表示，被告即應負將系爭土地二分之一返還原告之義
    務。從而，原告請求被告應將系爭土地應有部分二分之一移
    轉登記予原告，洵屬正當，應予准許。
  (3)本判決命被告將系爭土地應有部分移轉登記予原告，係命被
    告為一定之意思表示，依強制執行法第130條第1項之規定，
    於判決確定時，視為自其確定時，被告已為意思表示，不待
    法院為強制執行，自不得聲請宣告准予假執行。原告陳明願
    供擔保聲請宣告假執行，於法不合，應予駁回。
二、反訴部分
    本件兩造間成立借名登記契約關係，已如前述，則反訴被告
    占有系爭土地如附圖所示編號B部分、面積274平方公尺土地
    ，即非無權占有。反訴原告主張被告無權占有，依民法第76
    7條規定，請求反訴被告將系爭土地如附圖所示編號B部分、
    面積274平方公尺上之地上物清除，並將該部分土地交還反
    訴原告，非有理由，應予駁回。反訴原告之訴既經駁回，其
    假執行之聲請即失所附麗，應併予駁回。
三、本件事證已臻明確，兩造其餘主張陳述及舉證，經審酌與判
    決結果不生影響，爰不另一一論述，附此敘明。
四、訴訟費用負擔之依據：民事訴訟法第78條。
中    華    民    國    99    年    4     月    29    日
                  民事第二庭    法  官  施錫揮
以上正本係照原本作成。
如對判決上訴，應於判決送達後20日內向本院提出上訴狀。
中    華    民    國    99    年    4     月    29    日
                                書記官  蕭秀吉

司法院資訊處製作；財團法人民間司法改革基金會備份。
